【裁判字號】    98,簡上,179
【裁判日期】    991103
【裁判案由】    清償債務
【裁判全文】
臺灣板橋地方法院民事判決             98年度簡上字第179號
上  訴  人  丁○○
即被上訴人
被 上 訴人  甲○○
即 上 訴人
訴訟代理人  乙○○
上列當事人間請求清償債務事件，上訴人對於中華民國99年6 月
30日臺灣板橋地方法院板橋簡易庭98年度板簡字第1302 號 第一
審判決提起上訴，經本院於99年10月13日言詞辯論終結，判決如
下：
    主  文
原判決關於命上訴人甲○○給付部分，及該部分假執行之宣告，
暨命上訴人甲○○負擔訴訟費用之裁判均廢棄。
上開廢棄部分，被上訴人丁○○在第一審之訴駁回。
上訴人丁○○之上訴駁回。
第一審關於命負擔訴訟費用部分，及第二審訴訟費用關於上訴人
甲○○上訴部分，由被上訴人丁○○負擔。
第二審訴訟費用關於上訴人丁○○上訴部分，由上訴人丁○○負
擔。
    事實及理由
一、程序方面：按訴之變更或追加，非經他造同意，不得為之。
    但請求之基礎事實同一者，不在此限。民事訴訟法第436 條
    之1 第3 項準用第446 條、第255 條第1 項但書第2 款定有
    明文。上訴人即被上訴人丁○○於原審起訴時本於不當得利
    益、侵權行為法律關係為請求，嗣上訴後追加依民法第822
    條規定請求（見本院卷第70頁），核與上開規定相符，應予
    准許，合先敘明。
二、上訴人即被上訴人丁○○起訴主張：
  (一)緣兩造本為男女朋友關係，於民國94年8 月間共同購買門牌
    號碼台北縣板橋市○○路203 號9 樓房屋連同所坐落土地（
    下稱系爭房地），系爭房地之所有權則登記兩造應有部分各
    半（房屋登記應有部分各1/2 ，所坐落土地兩造應有部分各
    20/20000，合計40/20000），由兩造共同居住，雙方口頭約
    定應各負擔貸款本息之二分之一，惟甲○○並未繳納。嗣兩
    造分手，丁○○於95年7 月間遷出系爭房屋後，甲○○之家
    人遷入系爭房屋與甲○○共同居住。丁○○於95年12月間向
    鈞院訴請裁判分割系爭房地共有物，96年7 月間鈞院判決變
    價分割系爭房地共有物，甲○○遂表示願意買下丁○○所有
    之系爭房地1/2 持分，兩造乃於96年8 月10日簽訂不動產買
    賣契約（下稱系爭買賣契約書），且表示先前未付貸款本息
    的行為並不妥當，願於過戶期間開始負擔貸款本息。詎料，
    甲○○簽約後僅依約繳納2 期貸款本息，旋反悔不買，拒絕
    繼續清償貸款本息。丁○○乃於96年12月間以上開分割共有
    物判決為執行名義聲請鈞院強制執行變價分割系爭房地（本
    院97年度執字第3881號號強制執行事件），經於97年8 月間
    拍定，98年2 月發款執行完畢。是甲○○應給付丁○○自94
    年10月起至98年2 月系爭房地變價分割執行完畢止期間之貸
    款本息之二分之一，計新台幣（下同）187,625 元。又丁○○95年7 月間自系爭房屋遷出，甲○○之家人即遷入系爭房
    屋居住，故兩造約定原係丁○○應負擔之貸款本息二分之一
    部分，改由甲○○負擔，亦即自95年7 月起之貸款本息應全
    部由甲○○負擔，然實際上則由丁○○繳納，故丁○○請求
    自95年7 月份起至97年8 月份止期間之貸款本息之二分之一
    ，計116,885 元，以上合計304,510 元。為此，爰依不當得
    利、侵權行為法律關係及民法第822 條規定，求為判決：甲○○應給付丁○○304,51 0元及自起訴狀繕本送達翌日（即
    98年3月13日）起至清償日止，按年息5%計算之利息。
  (二)系爭房地僅係由甲○○出名為買受人與出賣人簽約，但非由
    甲○○單獨購買，丁○○均全程參與，而簽約款40萬元亦非
    甲○○單獨支付，而係由兩造共同支付。蓋兩造於購買系爭
    房地之前曾共同居住於台北縣三重市○○○街房屋（下稱三
    重房屋）1 年餘，三重房地係登記於甲○○名下，但該房地
    之所有款項，諸如頭期款、裝潢、傢具費用的一部分及全部
    銀行貸款費用，均由丁○○繳納。另兩造在台北縣中和市○○路亦有共同經營套房（下稱中和房地）出租，而該中和市
    房屋亦登記在甲○○名下（下稱中和房屋），由丁○○支付
    中和房地貸款費用，而租金收入轉入甲○○帳戶。當時丁○○是以現金交付甲○○，或以轉帳、無摺存款等方式轉入三
    重房地、中和房地之貸款銀行帳戶或甲○○之郵局帳戶等方
    式以支付上開2 間房地之貸款費用。因原告就三重房屋及中
    和房屋已支付數十萬元，故兩造協議就系爭房地所有權登記
    各為二分之一。系爭房地於鈞院分割共有物判決後，丁○○
    即告知甲○○若仍不繳納應付款項，將不考慮出售丁○○之
    1/ 2持分予甲○○、或由丁○○買下甲○○所有之1/2 持分
    ，而向執行法院聲請強制執行，甲○○遂表示願將丁○○之
    1/2 持分買下，並開始負擔過戶期間之貸款費用，且依兩造
    簽訂之系爭買賣契約，其上載明購買系爭房屋之費用，應由
    兩造各負擔1/2 ，更可認定系爭房屋之簽約款40萬元並非由
    甲○○單獨支付。
  (三)甲○○抗辯其並非系爭房地貸款之債務人，故不需支付銀行
    貸款費用云云。惟兩造係銀行貸款之共同借款人，此由貸款
    銀行之抵押權設定登記債務人及設定義務人均為丁○○、甲○○自明，且依民法第819 條第2 項規定，共有人就共有物
    設定負擔應得全體共有人之同意，故本件應為兩造共同貸款
    、共同將系爭房屋設定抵押權予債權銀行。
  (四)倘兩造間無口頭約定存在，甲○○又未負擔民法第822 條規
    定應負擔的部分，顯然成立侵權行為、不當得利；若有口頭
    約定，卻未負擔民法第822 條應負擔的部份，仍是侵權行為
    、不當得利等語。
三、被上訴人即上訴人甲○○則以：
  (一)系爭房地係甲○○於94年8 月14日向訴外人鄒佳樺購買，總
    價400 萬元，因丁○○要求與甲○○同居，遂將系爭房地登
    記為兩造應有部分各半，由甲○○支付簽約款40萬元，其餘
    款項由丁○○為債務人向銀行貸款360 萬元以為支付，此由
    合作金庫商業銀行南京東路分行函覆表示丁○○為系爭房地
    銀行貸款之債務人，甲○○則為保證人可明。而兩造間並無
    任何應各負擔系爭房地貸款二分之一之口頭約定存在，丁○○雖提出系爭買賣契約書為憑，惟系爭買賣契約書係兩造分
    手後，雙方商談由甲○○購買丁○○之系爭房地1/2 所有權
    ，但因價金未合意，系爭買賣契約不成立，且系爭買賣契約
    書上亦未載明由甲○○負擔貸款債務二分之一之約定，丁○○自非得持系爭買賣契約書作為本件請求之主張。
  (二)丁○○主張兩造間有各負擔系爭房地貸款二分之一之口頭約
    定存在，而依民法第179 條、第184 條為請求，惟丁○○既
    稱就其請求之依據為兩造間之口頭約定，係主張有契約關係
    存在，即非無法律上之原因，自不構成不當得利。其次，姑
    且不論是否成立不當得利，原審既判決甲○○應償還94年8
    月至98年2 月的貸款，卻又判命甲○○應償還95年7 月至97
    年8 月之貸款，兩者顯然重複計算。又倘兩造間果真有口頭
    約定存在，亦非該當侵權行為之不法侵害之成立要件，且丁○○未舉證甲○○有何故意或過失。
四、原審判命甲○○應給付丁○○104,510 元，及自98年3 月13
    日起至清償日止按年息5%計算之利息，而駁回丁○○其餘請
    求。兩造各就其敗訴部分聲明不服，提起上訴。丁○○上訴
    聲明求為：(一)原判決不利於丁○○之部分廢棄。(二)甲○○應
    再給付丁○○20萬元及自起訴狀繕本送達翌日起至清償日止
    ，按年息5%計算之利息；併就甲○○之上訴部分為答辯聲明
    ：駁回上訴。另甲○○上訴聲明求為：(一)原判決不利於甲○○部分廢棄。(二)上開廢棄部分，駁回丁○○在第一審之訴；
    併就丁○○之上訴部分為答辯聲明：駁回上訴。
五、兩造不爭執事項：
  (一)系爭房地係於94年8 月14日由甲○○為買受人，與出賣人鄒
    佳樺簽立不動產買賣契約書。惟系爭房地之所有權登記為兩
    造共有，房地所有權應有部分各半；並由丁○○為借款人、
    甲○○為保證人，以系爭房地向合作金庫銀行辦理貸款，而
    抵押權設定登記之債務人及設定義務人均登記丁○○、甲○○2 人（見原審卷第38至40頁之不動產買賣契約書、原審卷
    第18頁之本院96年度訴字第878 號分割共有物判決、本院卷
    第16頁付款明細確認表、郵政跨行匯款申請書、第17頁甲○○存摺內頁、本院卷第42頁合作金庫銀行借據、原審卷第95
    頁土地暨建物登記謄本等影本各1 件）。
  (二)兩造本於系爭房屋共同居住，嗣兩造分手，丁○○於95年7
    月間遷出系爭房屋後，甲○○之家人遷入系爭房屋與甲○○
    共同居住。
  (三)丁○○於95年12月間向本院訴請裁判分割系爭房地共有物，
    96年7 月間本院判決變價分割系爭房地共有物，甲○○遂表
    示願意買下丁○○所有之系爭房地1/2 持分，兩造乃於96年
    8 月10日簽訂系爭不動產買賣契約，甲○○嗣並支付96年10
    月及11月份兩期各1 萬元貸款本息予丁○○，其後即未再支
    付（見本院所調取之96年度訴字第878 號分割共有物案卷、
    本院卷第77至82頁之系爭不動產買賣契約書影本1 件、原審
    卷第16頁丁○○存摺內頁影本）。
六、丁○○主張兩造間有系爭房地銀行貸款本息應各負擔二分之
    一之口頭約定存在，惟甲○○未依約給付，爰依不當得利法
    律關係請求甲○○給付等語，為甲○○所否認，並以上開情
    慈抗辯。經查：
  (一)按依不當得利之法則請求返還不當得利，以無法律上之原因
    而受利益，致他人受有損害為其要件，最高法院61年台上字
    第1695號判例可稽。本件上訴人即被上訴人丁○○既主張兩
    造間有上開口頭約定存在，即主張有契約關係存在，既係主
    張兩造間有上開口頭約定之契約關係存在，即為有法律上原
    因，自不符合不當得利之「無法律上原因」構成要件，是甲○○此部分抗辯，乃為可採。丁○○該部分主張，尚無足取
    。
  (二)丁○○另主張因系爭房地向銀行貸款而辦理設定抵押權登記
    之債務人及設定義務人均登記丁○○、甲○○2 人，足證甲○○應負擔貸款本息之二分之一等語，亦為甲○○所否認。
    查，本件向合作金庫銀行南京東路分行辦理借款之借款人為
    丁○○，甲○○為保證人，提供系爭房地為擔保，於94年9
    月8 日向該銀行申請辦理房屋貸款之事實，為兩造所不爭，
    並有合作金庫銀行南京東路分行98年10月12日合金京東放字
    第0980004213號函及所檢送之借據各1 份在卷可稽（見本院
    卷第39、42頁），則丁○○既為上開貸款之借款人，甲○○
    並非借款人，自應由丁○○對貸款銀行即合作金庫依上開借
    款契約負清償責任，且實際上亦係自丁○○之合作金庫帳戶
    內扣款繳納，亦有合作金庫南京東路分行上開函文所檢附之
    放款帳務資料查詢單1 份足憑（見本院卷第39至41頁）。甲○○既非上開借款契約之共同借款人，亦非連帶保證人，僅
    為普通保證人，其僅於主債務人即丁○○未依約對合作金庫
    依約清償債務時，始負代為清償之責。至於系爭房地抵押權
    設定登記之債務人及設定義務人均登記丁○○、甲○○2 人
    ，乃係因系爭房屋為一單獨之物權客體，而系爭房地所有權
    登記為兩造應有部分各半，丁○○、甲○○既同意貸款銀行
    合作金庫抵押權設定契約書上登記債務人及設定義務人均丁○○、甲○○2 人，此乃渠等與貸款銀行合作金庫間之約定
    ，尚難憑此遽而推論兩造間有貸款本息應各負擔二分之一之
    口頭約定存在。
  (三)至於丁○○主張購入系爭房地時，因其就三重房屋及中和房
    屋已支出數十萬元，並有部分款項轉帳入甲○○郵局帳戶，
    故系爭房地第一期價金款40萬元，並非甲○○所單獨支付，
    應係兩造共同支付等語，然為甲○○否認。查，系爭房地係
    於94年8 月14日以甲○○為買受人，與出賣人鄒佳樺簽立不
    動產買賣契約書，約定買賣總價360 萬元，第一期價金40萬
    元，由甲○○於簽約時支付現金10萬元及於94年8 月17日匯
    款30萬元予出賣人之事實，業據甲○○提出丁○○所不爭執
    真正之系爭房地不動產買賣契約書、付款明細確認表、甲○○匯款予鄒佳樺之郵政跨行匯款申請書、甲○○存摺內頁等
    件影本附卷可稽（見本院卷第15至17頁），足證甲○○所主
    張第一期款40萬元係其所支付等語，堪予憑採。丁○○雖提
    出其存摺內頁、中國信託歷史交易查詢報表為憑（見原審卷
    第48至62頁），然縱丁○○有轉帳繳納三重房屋或中和房屋
    之銀行貸款、或轉帳入甲○○帳戶內，然金錢交付（轉帳）
    之原因甚多，不一而足，而丁○○就其係基於何原因而交付
    （轉帳）甲○○上開款項，始終未為主張，且丁○○既已將
    金錢轉帳交付入甲○○帳戶內，即已生混同，自無從再為主
    張甲○○帳戶內之款項為丁○○所有；況丁○○既主張係因
    支付三重房屋及中和房屋等費用，即難謂與本件系爭房地有
    關聯。
  (四)丁○○主張兩造間有口頭約定丁○○95年7 月間遷出系爭房
    屋起至97年8 月份止，原係丁○○應負擔之貸款本息二分之
    一部分，改由甲○○負擔，亦即自95年7 月起之貸款本息應
    全部由甲○○負擔，故請求甲○○給付95年7 月起至97年8
    月份止之貸款本息之二分之一，計116,885 元等語，亦為甲○○所否認。按當事人主張有利於己之事實者，就其事實有
    舉證之責任，民事訴訟法第277 條前段定有明文。丁○○就
    兩造間有95年7 月起至97年8 月份止全部貸款本息均由甲○○繳納之口頭約定該利己事實，始終未能舉證以實其說，自
    無可採。
  (五)丁○○復主張依系爭買賣契約書，可證明兩造間有貸款本息
    應各負擔二分之一之口頭約定存在等語，然為甲○○否認。
    查，兩造於96年8 月10日簽訂系爭不動產買賣契約，係因丁○○95年間遷出系爭房屋後，向本院訴請裁判分割系爭房地
    共有物，經本院於96年7 月間判決變價分割系爭房地共有物
    ，因仍居住其內之甲○○不願系爭房地其後遭強執執行拍賣
    予他人而須遷出，遂同意買下丁○○所有之系爭房地1/2 持
    分，並於96年8 月10日簽立系爭買賣契約書。而綜觀系爭買
    賣契約書內容（本院卷第77至81頁），兩造除約定甲○○應
    支付丁○○第四期尾款40萬元及於最末條約定：「一雙方同
    意本案價金俟產權移轉完成，甲○○新貸行庫代償丁○○原
    抵押貸款完成後分期支付，共分133 期，每期每月支付丁○○3,000 元，惟甲○○應設定抵押權予丁○○，俟甲○○付
    清40萬元之3 日內，丁○○應無條件塗銷該抵押權。二雙方
    同意倘甲○○無法貸得同額度同年限，則無條件解除。本約
    俟貸款確認後始申報土地增值稅、契稅。」外，其餘契約內
    容均無提及兩造間有何貸款本息應各負擔二分之一之情事；
    而系爭買賣契約書最末條之上開約定，亦無法推認兩造間有
    何貸款本息應各負擔二分之一之約定。其次，證人即兩造間
    系爭買賣契約之簽約代書丙○○於本院到庭結證證述：系爭
    不動產買賣契約上記載買賣價金40萬元，伊不知道兩造係如
    何計算得出該金額，兩造告訴伊40萬元，伊就照40萬元寫等
    語，有本院99年3 月9 日準備程序筆錄足徵。是依證人丙○○之證述，其不知兩造間所約定買賣價金40萬元係如何計算
    得出，故其無法證明兩造就系爭房地有何貸款本息應各負擔
    二分之一之約定。故丁○○此部分主張，亦非有據。
七、丁○○另主張兩造間有系爭房地銀行貸款本息應各負擔二分
    之一之口頭約定存在，惟甲○○未依約給付，爰依侵權行為
    法律關係請求甲○○給付等語，為甲○○否認。按侵權行為
    所發生之損害賠償請求權，以有故意或過失不法侵害他人之
    權利為其成立要件，此觀民法第184 條之規定自明。若其行
    為並無故意或過失，或其行為與損害之間無相當因果關係者
    ，均無令負侵權行為損害賠償責任之可言，最高法院87年台
    上字第78號裁判要旨足參。查，丁○○未能舉證證明兩造間
    有何系爭房地銀行貸款本息應各負擔二分之一之口頭約定存
    在，亦未能舉證證明兩造間有95年7 月起至97年8 月份止全
    部貸款本息均由甲○○繳納之口頭約定存在，業詳如前述，
    則甲○○自無何給付貸款本息二分之一之義務、或給付95年
    7 月起至97年8 月份止之全部貸款本息之義務。甲○○既無
    上開給付義務，客觀上自無所謂不法侵害行為可言，且丁○○亦未舉證甲○○有何侵權行為之「故意或過失」主觀構成
    要件之事實存在，則揆諸上開說明，丁○○此部分主張，洵
    非正當。
八、丁○○另主張系爭房地既為兩造所共有，應有部分各半，爰
    依民法第822 條規定，請求甲○○應負擔貸款本息二分之一
    等語，為甲○○否認。查，民法第822 條第1 項、第2 項固
    規定：「共有物之管理費及其他負擔，除契約另有約定外，
    應由各共有人按其應有部分分擔之。、「共有人中之一人，
    就共有物之負擔為支付，而逾其所應分擔之部分者，對於其
    他共有人得按其各應分擔之部分，請求償還。」，然該條文
    之立法理由為：「查民律草案第一千零四十五條理由謂各共
    有人，既可對於共有物依其應有部分享受利益，自應就共有
    物所擔負之管理費、收益費及一切租稅捐款等，負清償之義
    務。但此等事項，無關於公益，當事人可以契約定之。故設
    本條以明示其旨。」（參民法第822 條民國18年11月30日立
    法理由），可知該條係規範共有人間就共有物所擔負之「管
    理費」、「收益費及一切租稅捐款等」之清償義務，然本件
    丁○○所請求之銀行貸款本息，其性質顯非屬關於共有物之
    「管理費、收益費及一切租稅捐款等」性質，自無該條規定
    之適用，故丁○○此部分之主張，亦無理由。
九、綜上所述，上訴人即被上訴人丁○○基於不當得利、侵權行
    為法律關係、民法第822 條規定，請求被上訴人即上訴人甲○○給付304,510 元及自起訴狀繕本送達翌日（即98年3 月
    13日）起至清償日止，按年息5%計算之利息，為無理由，不
    應准許。原審判命被上訴人即上訴人甲○○給付104,510元
    及自98年3 月13日起至清償日止計算之法定遲延利息，並依
    職權為假執行之宣告，自有未洽。甲○○上訴意旨指摘原判
    決不當，求予廢棄改判，為有理由。自應由本院予以廢棄改
    判，如主文第2 項所示。至於原審駁回上訴人即被上訴人丁○○之請求部分，原審為上訴人丁○○敗訴之判決，並無不
    合。丁○○上訴意旨指摘原判決不當，求予廢棄改判，為無
    理由，應予駁回。
十、因本案事證已臻明確，兩造其餘主張陳述及所提之證據，經
    審酌後認於本判決結果不生影響，爰不一一論述，附此敘明
    。至於甲○○以證人丙○○經本院多次通知到庭作證而未到
    庭，促請本院對證人丙○○裁罰乙節，然證人丙○○於本院
    第一次通知其到庭作證已依法到庭證述，此有本院99年3 月
    9 日準備程序筆錄可憑。其後甲○○雖聲請證人丙○○再度
    到庭作證，而證人丙○○經數次合法通知後未到庭，然證人
    收受通知後曾具狀或電告本院表示因事無法而請假之意，有
    本院公務電話紀錄附卷可憑，並經提示予兩造。本院審酌證
    人丙○○已曾經到庭證述，其後係因事請假未到，應無對之
    予以裁罰之必要，附此敘明。
十一、據上論結，本件丁○○之上訴為無理由，甲○○之上訴為
      有理由，依民事訴訟法第436 條之1 第3 項、第450 條、
      第449 條第1 項、第78條，判決如主文。
中    華    民    國    99    年    11    月    3     日
              民事第一庭    審判長法  官  李世貴
                                  法  官  黃信滿
                                  法  官  陳翠琪
以上正本證明與原本無異
本判決不得上訴
中    華    民    國    99    年    11    月    4     日
                                  書記官  簡曉君

司法院資訊處製作；財團法人民間司法改革基金會備份。
